臺灣板橋地方法院民事判決　　　　　　　 96年度訴字第797號
原　　　告　華僑商業銀行股份有限公司
法定代理人　甲○○
訴訟代理人　丁○○
　　　　　　陳世英律師
上　列一人
複　代理人　陳諾樺律師
被　　　告　乙○○　　住台北縣五股鄉○○路○段98巷5號
　　　　　　丙○○　　住台北縣板橋市○○街9巷2弄4號5樓
共　　　同
訴訟代理人　王啟安律師
上列當事人間請求塗銷所有權移轉登記等事件，於民國96年8 月
23日言詞辯論終結，本院判決如下：
    主  文
被告乙○○、丙○○間就附表所示土地，於民國95年12月28日所
為之贈與行為及96年1 月12日所為之所有權移轉登記行為應予撤
銷。
被告丙○○應將台北縣新莊地政事務所就前項土地，於民國96年
1 月12日，以夫妻贈與為原因所為之所有權移轉登記予以塗銷。
訴訟費用由被告負擔。
    事實及理由
一、原告主張：(1)緣訴外人立琦汽車有限公司（下稱立琦公司）
    邀同被告乙○○為連帶保證人向原告銀行借款1 筆，金額新
    台幣（下同）300 萬元，約定借款期限自民國94年6 月20日
    起至97年6 月20日止，以每月為1 期共分36期按月繳付本息
    。詎立琦公司僅依約繳付本息至95年10月20日止，爾後即未
    依約按期繳付本息，參照約定書第5 條第1 款約定，當即喪
    失期限利益，債務視為全部到期，尚積欠原告174 萬6,718
    元，被告乙○○既為連帶保證人，依民法第748 條規定，自
    應負連帶清償責任。(2)查被告乙○○於95年12月28日（起訴
    狀誤載為96年1 月12日，此觀土地登記謄本所示原因發生日
    期：民國95年12月28日即明）將其所有坐落台北縣五股鄉○
    ○段○○段小段131-2 、132 、132-2 地號詳如附表所示之
    土地，贈與其妻即被告丙○○，並於96年1 月12日，以『夫
    妻贈與』為由，移轉登記予被告丙○○。(3)依被告乙○○96
    年之國稅局財產清單所示，被告乙○○之財產扣除已贈與被
    告丙○○之上開土地外，另一坐落台北縣五股鄉○○段○○
    段小段132-1 地號土地業經原告聲請本院以96年執全松字第
    1085號假扣押執行無著，僅餘投資中龍科技陶瓷股份有限公
    司25萬5,000 元及汽車2 部，與其積欠原告174 萬6,718 元
    相較，其所剩餘之財產顯不足以清償對原告之債務，是被告
    乙○○將系爭土地贈與其妻之行為，已有害及原告之債權，
    故原告爰依民法第244 條第1 項之規定，請求撤銷被告乙○
    ○、丙○○間就系爭土地所為之贈與行為及移轉所有權之行
    為；並依同條第4 項之規定，請求被告丙○○塗銷系爭土地
    之所有權移轉登記，回復為被告乙○○所有等情。並聲明：
    如主文第1 、2 項所示。
二、被告則以：(1)系爭3 筆土地為被告乙○○之父親張清潭於79
    年間借乙○○之名而為登記，有雙方繕立之「財產登記同意
    書」可稽，實質上並非被告乙○○所有。是系爭土地既非被
    告乙○○所有，則被告乙○○所為贈與行為，並未損害債權
    人之權利，債權人無從主張依民法第244 條第1 項為撤銷。
    (2)系爭土地借名登記於被告乙○○名下期間，被告丙○○從
    不知悉，及至所有權人張清潭慮及乙○○近年社會交易頻繁
    ，乃於95年底將登記於乙○○名下之系爭土地移轉登記予丙
    ○○，並經丙○○應允。(3)按土地法第43條固規定依土地法
    所為之登記有絕對之效力。惟考其立法理由「係為保護善意
    第三者因信賴登記而設」，最高法院63台上字第1895號判例
    亦可稽。而民事法中有關公示原則所衍生之公信原則，係指
    第三人因信賴權利外觀（登記名義），而與之發生移轉、設
    定等法律行為（交易行為）之第三人，得主張信賴保護而言
    。故原告主張登記於被告乙○○名下之系爭3 筆土地，其登
    記具有絕對效立，並認原告為土地法第43條所稱「第三人」
    云云，容有誤會等語置辯。並聲明：原告之訴駁回。
三、原告主張之上揭事實，業據提出借據、授信往來約定書、最
    高限額保證契約書、土地登記謄本、國稅局財產清單及本院
    民事執行處96年執全松字第1085號函等件為證，已堪信為真
    實。
四、被告雖辯稱系爭土地為被告乙○○之父親張清潭於79年間借
    乙○○之名而為登記，實質上並非被告乙○○所有云云。經
    查：系爭土地縱確為被告乙○○之父親張清潭於79年間借乙
    ○○之名而為登記，惟按「依土地法所為之登記有絕對之效
    力」，土地法第43條定有明文，是系爭土地既登記所有權人
    為被告乙○○，即為被告乙○○所有，而被告乙○○與其父
    張清潭間所存在之借名登記契約，乃一般之債權契約，張清
    潭固得依該借名登記契約請求被告乙○○為土地所有權移轉
    登記，以回復自己所有，然於未為移轉登記前，系爭土地仍
    應認屬被告乙○○所有，本不待言，且基於不動產公示原則
    ，就信賴該登記之被告乙○○之債權人而言，系爭土地尤應
    認係被告乙○○所有，以保障其債權人之權益。至張清潭既
    自願將系爭土地借用被告乙○○名義登記，其可能發生之不
    利益，即應由張清潭本人承擔，亦屬合理。故被告抗辯系爭
    土地並非被告乙○○所有，實無可取。
五、按「債務人所為之無償行為，有害及債權者，債權人得聲請
    法院撤銷之」、「債權人依第1 項或第2 項之規定聲請法院
    撤銷時，得並聲請命受益人或轉得人回復原狀」、「前條撤
    銷權，自債權人知有撤銷原因時起，1 年間不行使，或自行
    為時起，經過10年而消滅」，民法第244 條第1 項、第4 項
    及第245 條分別定有明文。查被告乙○○對原告負有連帶保
    證債務，其將所有系爭不動產贈與及移轉登記予被告丙○○
    ，係屬有害原告債權之無償行為，揆諸上揭法條規定，原告
    自得於知悉後1 年內，訴請法院撤銷該無償行為，並請求受
    益人丙○○回復原狀即塗銷所有權移轉登記。
六、從而，原告本於民法第244 條第1 項、第4 項規定之撤銷權
    及回復原狀法律關係，訴請判決：(1)被告乙○○、丙○○間
    就附表所示土地，於95年12月28日所為之贈與行為及96年1
    月12日所為之所有權移轉登記行為應予撤銷；(2)被告丙○○
    應將台北縣新莊地政事務所就前項土地，於96年1 月12日，
    以夫妻贈與為原因所為之所有權移轉登記予以塗銷；洵屬正
    當，應予准許。
七、本件事證已臻明確，兩造其餘攻擊防禦方法及舉證，核與判
    決結果不生影響，爰不一一論述，併此敘明。
八、訴訟費用負擔之依據：民事訴訟法第78條、第85條第1 項前
    段。
中　　華　　民　　國　　96　　年　　9 　　月　　6 　　日
                  民事第二庭    法　官　連士綱
以上正本係照原本作成
如對本判決上訴，須於判決送達後20日內向本院提出上訴狀
中　　華　　民　　國　　96　　年　　9 　　月　　11　　日
                                書記官　李宏明
